【裁判字號】    90,訴,1607
【裁判日期】    921231
【裁判案由】    所有權移轉登記等
【裁判全文】
臺灣桃園地方法院民事判決  九十年度訴字第一六○七號
    原      告    丙○○
    訴訟代理人    成介之律師
    複  代理人    丁○○
    送達代收人    吳美惠律師
    被      告    己○○      住台北縣中和市○○路○段一七五巷三號
    訴訟代理人    藍松喬律師
    被      告    乙○○○    .
                  甲○○      .
    右  二  人
    訴訟代理人    戊○○      .
右當事人間請求所有權移轉登記事件，經本院於民國九十二年十二月十七日言詞辯論
終結，判決如左：
    主    文
被告己○○應於被告被告甲○○交付新台幣壹佰壹拾萬元之同時，將坐落桃園縣觀音
鄉○○段塘尾小段三四之一地號土地應有部分九分之二、三四之六地號土地應有部分
九分之二及三五地號土地應有部分八分之一移轉登記與被告甲○○，再由被告甲○○
移轉登記與原告。
原告其餘之訴駁回。
訴訟費用由被告負擔百分之五十五，餘由原告負擔。
    事    實
甲、原告方面：
一、聲明：
  (一)被告乙○○○於民國（下同）九十年四月九日對被告己○○基於買賣契約得請求
    將坐落桃園縣觀音鄉○○段塘尾小段三四之一（面積三四八平方公尺、權利範圍
    九分之二、地目：水）、三四之六（八○平方公尺、權利範圍九分之二、地目：
    田）及三五（面積二○七一平方公尺、權利範圍四分之一、地目：建）地號共三
    筆土地之所有權移轉登記並交付之債務免除行為應予撤銷。
  (二)被告己○○應將前項坐落桃園縣觀音鄉○○段塘尾小段三四之一地號土地應有部
    分九分之二、三四之六地號土地應有部分九分之二及三五地號土地應有部分四分
    之一移轉登記予被告乙○○○及被告甲○○；再由被告乙○○○及被告甲○○共
    同辦理所有權移轉登記予原告。
二、陳述：
  (一)被告己○○與被告乙○○○、甲○○於八十年六月十五日訂立買賣契約，約定被
    告己○○將坐落桃園縣觀音鄉○○段塘尾小段三四之二、三四之三、三四之一（
    面積三四八平方公尺、權利範圍九分之二、地目：水）、三四之六（八○平方公
    尺、權利範圍九分之二、地目：田）及三五（面積二○七一平方公尺、權利範圍
    四分之一、地目：建）地號土地以新台幣（下同）一百十萬元之代價，出售與被
    告乙○○○及甲○○。嗣原告於八十四年七月一日，以一千三百四十四萬元向被
    告乙○○○、甲○○購買其等於八十年六月十五日向己○○購買之前揭五筆土地
    。
  (二)查前述兩份買賣契約之價金均已給付，惟被告等人僅將坐落桃園縣觀音鄉○○段
    塘尾小段三四之二、三四之三地號土地移轉登記與原告，迄未將同段三四之一、
    三四之六及三五地號土地移轉登記與原告。又被告乙○○○於九十年四月九日書
    立切結書一件，表明放棄對系爭土地之所有權移轉登記請求權，此應屬民法上之
    債務免除行為，且為無償，其免除被告己○○基於買賣契約所負移轉系爭土地之
    義務，致原告原得請求出賣人即被告乙○○○及甲○○履行契約，辦理系爭土地
    之移轉登記程序落空，顯然有害於原告之債權。再被告乙○○○、甲○○長期未
    依約請求被告己○○移轉系爭土地，被告乙○○○復於訴訟前免除被告己○○之
    債務，顯係怠於行使權利，原告為保全自身權益，爰依民法第二百四十四條第一
    項之規定請求判決如聲明第一項所示，並依同法第二百四十二條請求判決如聲明
    第二項所示。
  (三)對被告抗辯所為之陳述：
    1.被告雖抗辯被告己○○並未出售系爭土地與被告乙○○○，惟依己○○於另案
      台灣板橋地方法院九十年度訴字第七三四號所有權移轉登記案件所提九十年五
      月十日辯論意旨狀及本件九十年九月二十七日辯論意旨狀分別記載「原告（指
      乙○○○）於民國九十年四月九日書立切結書，對系爭三四之一、三四之六及
      三五號土地放棄請求」、「二：：乙○○○曾經因切斷原告之意圖，立切結書
      ，放棄對系爭土地之請求」；另被告乙○○○於九十年五月十七日撤回臺灣板
      橋地方法院九十年度訴字第七三四號事件，並於撤回訴訟狀記載：「原告已書
      立放棄請求切結。」，足見被告己○○、乙○○○間確有買賣關係存在。再證
      人姜義源亦到庭證稱被告己○○、乙○○○及甲○○確有就系爭土地簽訂買賣
      契約。又依被告己○○、乙○○○、甲○○簽訂之買賣契約書上註明「總價壹
      佰壹拾萬元結清6/15」之文字，及證人姜義源、吳玉蓉分別於九十年十二月十
      日、九十一年十一月二十日到庭證稱「買賣價金我記得是一百多萬元，一部分
      是付支票，一部分付現金」、「支票是原告丙○○所付的，現金是由被告彭玉
      壽支付的」、「我父說有付款，而且當場談時他們有討價還價，後來父有說給
      他等語」，及原告所給付之五十五萬元支票係由被告己○○之妻彭范素蘭所提
      領，可證該買賣關係之價金亦已給付。
    2.被告乙○○○、甲○○確有出售系爭土地與原告乙節，業經證人吳唯旭、吳玉
      蓉到庭證述明確。且細究原告與被告乙○○○、甲○○簽訂買賣契約書第一頁
      有關不動產標示部分，土地標示地號三四之一、三四之六（第一行）；三四之
      二、三四之三（第二行）以及三五（第三行）等五筆土地之書立內容及方式，
      顯然係一併書寫完成，絕非嗣後增補，被告抗辯此部分為原告所偽造，殊嫌無
      據。又該買賣契約之總價為一千三百四十四萬元，當時因被告乙○○○、甲○○及訴外人彭仁兆、戊○○欲分別利用此筆價金，故原告依其等指示，代甲○○、彭仁兆、戊○○支付承攬報酬共六百四十九萬元與訴外人施金永，另給付
      甲○○二百五十萬元，戊○○、彭仁兆各五萬元，吳玉蓉一百一十萬元，其餘
      三百二十三萬一千元則由原告之夫鄭忠福出賣其與被告甲○○所持有同小段三
      四地號土地，作價出讓予被告甲○○及訴外人彭仁兆、戊○○等三人建築房屋
      ，故原告已給付買賣價金完畢。
    3.另被告抗辯三四之二、三四之三地號二筆土地係由被告己○○移轉登記予黃彭
      李妹，再移轉予原告云云。實乃甲○○（當時名為彭玉壽）、彭仁兆及戊○○
      三兄弟欲於前開五筆土地上建築房屋，故由甲○○、乙○○○於八十年六月十
      五日出名與己○○簽訂如買賣契約，約定價金為一百十萬元，又因原告將來欲
      買受上開五筆土地，故與彭仁兆、戊○○、甲○○及乙○○○協議，買賣價金
      中之五十五萬元由原告代為給付。因當時五筆土地之地目均為「田」，彭仁兆
      及戊○○並未具自耕農身份，且原告與甲○○、乙○○○間之買賣契約尚未簽
      立，故甲○○、彭仁兆、戊○○及乙○○○即協議先將系爭土地移轉登記於訴
      外人黃彭李妹之名下，被告己○○亦表示同意，惟其僅於八十年八月二十三日
      將其中三四之二及三四之三地號土地移轉登記至黃彭李妹名下，嗣因原告與被
      告乙○○○、甲○○於八十四年七月一日簽訂買賣契約，乙○○○、甲○○遂
      要求黃彭李妹移轉其名下之前開二筆土地予原告，並於八十五年九月九日辦理
      土地所有權移轉登記完畢。
    4.至被告己○○所提之「丙○○之買地清單」，並未具備契約之完整內容，僅係
      雙方就買賣系爭土地所為之初步協議而非契約，且訴外人鄭忠福亦未簽名於上
      ，故兩造製作此買地清單並非意在簽訂買賣契約。退步言之，縱該買地清單為
      契約，然原告與被告乙○○○、甲○○於八十四年七月一日又另行簽訂買賣契
      約，新契約取代舊契約，雙方即應依新契約履行義務。
三、證據：提出切結書、地籍圖各一件、銀行存摺各一件、買賣契約書、支票各二件
    、土地登記謄本、定存單各三件、匯款回條聯十件（以上均為影本）為證，並聲
    請訊問證人吳唯旭、鄭忠福、姜義源、吳玉蓉、施金永及黃彭李妹，暨聲請調取
    台灣板橋地方法院九十年度訴字第七三四號案件卷宗。
乙、被告己○○方面：
一、聲明：
  (一)原告之訴及其假執行之聲請均駁回。
  (二)如受不利之判決，願供擔保請准宣告免為假執行。
二、陳述：
  (一)被告己○○與乙○○○、甲○○間並未簽訂買賣契約書，被告僅於八十年間出售
    觀音鄉○○段三四地號土地與甲○○及原告之夫鄭忠福，並約定土地價款一百十
    萬元，由甲○○付五十五萬元，原告之夫鄭忠福付五十五萬元。另被告己○○將
    同小段三四之二及三四之三地號土地贈與甲○○、戊○○、彭仁兆，因無法辦理
    所有權移轉登記，而於八十年八月二十三日以買賣方式信託登記於黃彭李妹名下
    ，於八十年七月二十三日申報贈與稅，同年八月三日繳清贈與稅一萬八千九百五
    十三元。原告復與彭玉壽、戊○○、彭仁兆就系爭三四之二、三四之三地號土地
    簽立買地清單，其中三四之二地號土地三八一．二二坪，三四之三地號土地面積
    六七．二二坪，相加為四四八坪，每坪作價三萬，總價一千三百四十四萬元。原
    告將三四之二、三四之三地號土地之價款一千三百四十四萬元，偽造為向乙○○○、甲○○買賣三四之一、三四之六、三四之二、三四之三及三五地號等五筆土
    地之價款，據以訴請被告辦理所有權移轉登記，顯無理由。
  (二)原告未曾向被告乙○○○購買系爭土地，其藉養母乙○○○不識字，要求其以手
    指捺印於空白契約書上並偽造買賣契約書。被告乙○○○既未向被告己○○購買
    系爭土地，何來土地出售與原告？又原告前所支付之一千三百四十四萬元為支付
    向彭玉壽、戊○○、彭仁兆購買同小段三四之二、三四之三地號土地之買賣價金
    ，原告並未再支付一千三百四十四萬元購買系爭五筆土地。原告既未能舉證買賣
    契約之真正及價金之交付，其主張即無依據，應予駁回。
三、證據：土地登記申請書、地目一覽表、丙○○買地清單、建房屋用款表、贈與稅
    繳清證明書各一件（以上均為影本）為證，並聲請訊問證人彭振廉。
丙、被告乙○○○、甲○○方面：
一、聲明：
  (一)原告之訴及其假執行之聲請均駁回。
  (二)如受不利之判決，願供擔保請准宣告免為假執行。
二、陳述：
  (一)被告乙○○○、甲○○與原告間，並未簽訂買賣契約書，被告從未將系爭土地出
    賣予原告。又被告乙○○○與己○○買賣系爭土地，亦經被告乙○○○立切結書
    放棄請求在案，從而原告之請求依法無據。
  (二)原告及被告乙○○○、甲○○間買賣契約中被告乙○○○、甲○○之指印雖為真
    正，然該指印係原告表示捺指印無影響，捉著乙○○○之手捺印。原告另向被告
    甲○○表示原三四地號土地之買賣契約遺失，要求被告甲○○於空白十行紙按指
    印，甲○○不疑有他，孰料原告據以偽造系爭買賣契約，被告乙○○○、甲○○
    間既無買賣契約，原告訴請被告乙○○○、甲○○移轉所有權登記，為無理由。
    理    由
一、按訴狀送達後，原告不得將原訴變更或追加他訴，但擴張或減縮應受判決事項之
    聲明者，不在此限，民事訴訟法第二百五十五條第一項第三款定有明文。本件原
    告於起訴狀訴之聲明第二項請求被告己○○將坐落桃園縣觀音鄉○○段塘尾小段
    三四之一（面積三四八平方公尺，權利範圍九分之二）、三四之六（八○平方公
    尺，權利範圍九分之二）及三五（面積二○七一平方公尺，權利範圍四分之一）
    地號土地上之他項權利塗銷後，將所有權全部移轉登記與原告乙○○○及甲○○
    ，再由被告乙○○○及甲○○共同辦理所有權移轉登記與原告，繼於本院審理中
    減縮此項聲明為被告己○○應將坐落桃園縣觀音鄉○○段塘尾小段三四之一地號
    土地應有部分九分之二、三四之六地號土地應有部分九分之二及三五地號土地應
    有部分四分之一移轉登記與被告乙○○○及被告甲○○，再由被告乙○○○、甲○○移轉登記與原告，此係減縮應受判決事項之聲明，揆諸首揭法條，應予准許
    ，合先敘明。
二、原告主張被告己○○於八十年六月十五日將坐落桃園縣觀音鄉○○段塘尾小段三
    四之一地號土地應有部分九分之二、三四之六地號土地應有部分九分之二、三五
    地號土地應有部分四分之一及同小段三四之二、三四之三地號土地，以一百十萬
    元之代價出售與被告乙○○○、甲○○，並提出買賣契約影本一件為證，惟為被
    告三人所否認。按私文書應提出原本；法院得命提出文書之原本。不從前項之命
    提出原本或不能提出者，法院依其自由心證斷定該文書繕本或影本之證據力，民
    事訴訟法第三百五十二條第一項、第三百五十三條第一項、第二項分別定有明文
    。原告提出之買賣契約書影本，經被告三人否認真正，本院命原告提出買賣契約
    原本，原告陳稱因其非契約當事人，無法提出買賣契約書原本等語。原告既不能
    提出上開買賣契約原本，依民事訴訟法第三百五十三條第二項規定，應由本院依
    自由心證斷定該買賣契約書影本之證據力。經查：
  (一)前開買賣契約書第一條記載：「一、甲方（賣方）己○○、乙方（買方）彭玉壽
    、乙○○○，茲甲方將坐落大潭鄉○○○段３４－１－６等土地壹筆售予乙方，
    總價壹佰壹拾萬元正，唯恐無憑，特立此證為憑，不得異議。二、本人持分八分
    之一水田地號塘尾小段三四之二、三四之三、三五地號願予過戶予彭施水妹，本
    人無異議。」，而被告己○○持有前揭三四之二、三四之三地號土地應有部分業
    於八十年八月二十二日移轉登記與訴外人黃彭李妹，嗣黃彭李妹於八十五年九月
    九日將前開土地應有部分移轉登記與原告，有買賣契約一件及土地登記謄本二件
    在卷足憑，核與證人即被告乙○○○之女婿姜義源到庭證稱：伊於被告己○○、
    乙○○○及甲○○簽訂前揭買賣契約時有在場，該買賣契約為出賣人己○○所寫
    ，買賣標的物為三四之二、之三、之一、之六及三五地號土地，伊曾聽被告甲○○提及因其非自耕農，無法辦理所有權移轉登記，故先將土地移轉登記於黃彭李
    妹名下等情相符（見本院九十年十二月十日及九十二年十月二十四日言詞辯論筆
    錄），又證人姜義源為被告乙○○○之女婿，且與本件訴訟並無自身利害關係，
    衡情當無故意為不利於被告乙○○○陳述之可能，其所為之證詞應堪採信。
  (二)再被告黃彭李妹前於台灣板橋地方法院九十年度訴字第七三四號所有權移轉登記
    案件審理中曾出具切結書，記載「立切結書人乙○○○與己○○訂立土地買賣契
    約，其中坐落於桃園縣觀音鄉○○段塘尾小段三四之一號三四之六號及三五號等
    三筆土地，立切結書人放棄該三筆土地買賣，切結書人現在、未來均對該三筆土
    地放棄請求，並放棄一切請求權，該三筆土地，仍屬持分共有人共有，特立本切
    結書為憑。立切結書人：乙○○○。見證人：戊○○」等語，且於九十年五月二
    十一日撤回聲請狀亦載明「本件原告已書立放棄請求切結，已無請求移轉所有權
    之必要：：」，而被告己○○亦於該事件中辯稱：「本件系爭不動產，原告於民
    國九十年四月九日書立切結書，對系爭三四之一、三四之六及三五地號土地放棄
    請求，此有其所立之切結書可按。」等語，有被告乙○○○提出之撤回狀及被告
    己○○提出之辯論意旨狀戊○○及切結書各一件附於前開卷宗可稽（另影卷作為
    外放證物），而被告乙○○○之訴訟代理人戊○○亦承認被告乙○○○曾簽具前
    開撤回狀（見本院九十一年十月四日言詞辯論筆錄），嗣被告乙○○○於本院審
    理中雖否認該撤回狀為其所簽立（見本院九十一年十二月二十五日言詞辯論筆錄
    ），惟按訴訟代理人為訴訟行為，係本於當事人之授權以自己之意思為之，並非
    本人之代言機關，故其行為有無錯誤。不依本人之意思決之，而依代理人之意思
    決之，其所為事實上之陳述，除經到場之當事人本人即時撤銷或更正外，其效果
    即及於當事人本人，不得以與當事人或本人之真意不符為理由，而否認其效力，
    最高法院四十九年台上字第二三六二號判例意旨可資參照。被告乙○○○之訴訟
    代理人既陳稱前開撤回狀為乙○○○所簽立，乙○○○於該次言詞辯論程序並未
    到場，未即時撤銷或更正代理人之陳述，乙○○○自不得否認訴訟代理人戊○○
    所為陳述之效力，而被告己○○於前開所有權移轉登記案件中抗辯原告（即本件
    被告乙○○○）已書立切結書放棄請求，不得請求被告移轉登記乙節，為被告三
    人所不爭。查被告己○○若未與被告乙○○○簽訂買賣契約，其於被告乙○○○
    在台灣板橋地方法院提起民事訴訟，訴請移轉系爭三四之二、三四之三及三五地
    號土地時，衡情應會抗辯兩造間並無買賣契約之存在，而非提出乙○○○簽立之
    上開切結書，表示乙○○○已放棄對系爭三四之一、三四之六、三五地號土地之
    請求權，而被告乙○○○亦無須簽立切結書，表示放棄權利，是原告主張被告乙○○○、甲○○及己○○確有就系爭土地簽訂買賣契約乙節，應堪採信。至被告
    己○○聲請訊問之證人即上開買賣契約之見證人彭振廉固到庭證稱：伊並未見過
    被告己○○、乙○○○及甲○○三人簽訂買賣契約，亦未於買賣契約見證人處簽
    名、按指印，伊與被告己○○間並無債權債務關係云云（見本院九十二年十一月
    二十一日言詞辯論筆錄），然查：被告己○○曾以系爭三四之一、三四之六、三
    五地號土地權利範圍六分之一為證人己○○設定本金最高限額六百萬元之抵押權
    ，有土地登記謄本三件在卷足稽，則證人之證詞顯與事實不符，衡諸證人彭振廉
    為被告己○○之兄弟，其證述難免有所偏頗，尚難遽信。
  (三)原告雖主張被告己○○、乙○○○及甲○○間之買賣標的物為系爭三四之一地號
    土地應有部分九分之二、三四之六地號土地應有部分九分之二及三五地號土地應
    有部分四分之一乙節。然查，觀諸前開買賣契約第二條之記載，被告己○○所需
    移轉三五地號土地應有部分為八分之一，此有買賣契約一件在卷可憑，而證人姜
    義源亦證稱：「（他們當時是否有決定三四之一、二、三、六及三五地號土地移
    轉的持分為何？）三十五號的建地移轉移轉八分之一，其他的部分己○○有多少
    就移轉多少。」等語（見本院九十二年十月二十四日言詞辯論筆錄），原告復未
    能舉證被告己○○出售與被告乙○○○、甲○○之系爭三五地號土地應有部分超
    過八分之一，是應認被告己○○、乙○○○及甲○○間買賣契約約定之買賣標的
    物除已辦妥移轉登記之三四之二、三四之三地號外，另包含系爭三四之二地號土
    地應有部分九分之二、三四之六地號土地應有部分九分之二及三五地號土地應有
    部分八分之一。
三、原告另主張被告乙○○○、甲○○於八十四年七月一日與其簽訂買賣契約，將系
    爭三四之一、三四之六、三五地號及同小段三四之二、三四之三地號土地應有部
    分九分之二出售予原告，約定價金為一千三百四十四萬元等情，業據原告提出買
    賣契約一件為證，被告乙○○○、甲○○對系爭買賣契約書上指印之真正不爭執
    ，惟辯稱：該指印為原告拉被告乙○○○之手所捺印，且向被告甲○○陳稱另一
    份三四地號土地之買賣契約遺失，要求伊於空白十行紙按指印云云。經查：
  (一)按當事人主張有利於己之事實者，就其事實有舉證之責任；私文書經本人簽名、
    蓋章或按指印或有法院或公證人之認證者，推定為真正，民事訴訟法第二百七十
    七條前段、第三百五十七條分別定有明文。又依通常情形，買賣雙方應先就買賣
    標的物、金額等必要之點，互相表示意思一致，始書立買賣契約書並自行捺指印
    ，其未於買賣契約記載買賣標的物即捺指印或捺指印非出於自願乃例外之事實，
    被告就此有利於己之例外事實，應負舉證之責任。被告乙○○○、甲○○既承認
    系爭買賣契約上之指印係其本人所捺印，被告乙○○○另以該指印係原告強拉為
    之，被告甲○○則以其係按指印於空白十行紙上為爭執，被告二人自應就買賣契
    約書上所載文字係原告事後臨訟擅寫，且捺印非出於自願之情事負舉證之責，然
    被告二人迄未能舉證以實其說；又被告甲○○抗辯原告向其稱原就三四地號土地
    簽訂之買賣契約遺失，而要求其於空白十行紙上捺印等語。然查，被告己○○到
    庭陳稱：被告己○○、甲○○及鄭忠福就同小段三四地號土地成立買賣契約，惟
    並未訂立書面契約等語，亦與被告甲○○陳稱原簽訂之三四地號土地買賣契約遺
    失顯有未合，是被告乙○○○、甲○○所為之前開抗辯，尚無足採。況證人即被
    告乙○○○之子吳維旭亦到庭證稱：原告與被告乙○○○、甲○○確有簽具買賣
    契約書，並由伊擔任見證人等情（見本院九十年九月二十七日言詞辯論筆錄），
    另證人即被告乙○○○之女吳玉蓉到庭證稱：「我是在我父親過世後有聽過丙○○、乙○○○、甲○○有說要賣這塊土地的事情，他們說要把土地賣給丙○○，
    由丙○○負責蓋房子。」、「我知道被告甲○○、乙○○○與原告之間的買賣價
    金有付：：」等語（見本院九十二年十月二十四日言詞辯論筆錄），足見原告與
    被告乙○○○、甲○○確有就系爭土地簽訂買賣契約無訛。
  (二)被告己○○雖辯稱：原告與被告甲○○及訴外人戊○○、彭仁兆曾簽訂買地清單
    ，其等就三四之二、三四之三地號二筆土地約定價金即為一千三百四十四萬元，
    被告應無出售系爭五筆土地，價金仍為一千三百四十四萬元之理，並提出買地清
    單一件為證。然查：兩造確有簽訂買地清單，且就三四之二、三四之三地號土地
    約定買賣價金為一千三百四十四萬元乙節，固為兩造所不爭執，然觀諸該買地清
    單之記載，僅記載「田地４４８坪＊３萬＝１３４４萬」，並未記載買賣價金之
    交付方式，而原告與被告甲○○、乙○○○嗣後簽訂之買賣契約，則明白記載買
    賣標的物：「桃園縣觀音鄉○○段塘尾小段三四之一、三四之六、三四之二、三
    四之三、三五地號內土地面積２／９權利」、買賣價金：「一千三百四十四萬元
    」及價金交付方式，且向被告己○○購買前揭五筆土地者為被告乙○○○、甲○○，縱原告同意以一千三百四十四萬元購買同小段三四之二、三四之三地號二筆
    土地，然嗣後既與被告乙○○○、甲○○簽訂系爭買賣契約，自應以簽訂在後之
    系爭買賣契約為準，是原告、被告乙○○○、甲○○確有就系爭三四之一、三四
    之六、三五地號及同段三四之二、三四之三地號等五筆土地應有部分九分之二成
    立買賣契約，並約定買賣價金為一千三百四十四萬元。又原告確已交付一千三百
    四十四萬元乙節，為兩造所不爭執，應認原告就其與被告乙○○○、彭玉壽間之
    給付買賣價金義務，業已履行完畢。
四、至原告以被告乙○○○於九十年四月九日免除被告己○○移轉系爭土地應有部分
    之債務，有害及其債權，而依民法第二百四十四條第一項「債務人所為之無償行
    為，有害及債權者，債權人得聲請法院撤銷之。」之規定，請求撤銷被告乙○○○之債務免除行為部分，惟依八十八年四月二十一日修正公布，八十九年五月五
    日施行之民法第二百四十四條第三項「債務人之行為非以財產為標的，或僅有害
    於給付特定物為標的之債權者，不適用前二項之規定。」規定，債務人所為僅有
    害於給付特定物為標的之債權者，債權人不得訴請撤銷之。經查：原告依買賣契
    約之法律關係，所得請求被告乙○○○給付之買賣標的物為特定之系爭土地應有
    部分，屬於給付特定物為標的之債權，又原告係於民法修正施行後之九十年四月
    九日始為免除債務之無償行為，自應適用修正後之民法第二百四十四條第三項規
    定，是原告訴請撤銷被告乙○○○所為債務免除之無償行為，尚有未合，自不能
    准許。
五、按數人負同一債務，而其給付不可分者，準用關於連帶債務之規定；連帶債務之
    債權人，得對於債務人中之一人或數人或其全體，同時或先後請求全部或一部之
    給付，民法第二百九十二條、第二百七十三條分別定有明文。本件被告乙○○○
    、甲○○對原告負有給付買賣標的物之義務，且其給付為系爭土地之應有部分，
    應屬不可分，原告得訴請被告乙○○○或甲○○為全部之給付。再按民法第二百
    四十二條前段所定債務人怠於行使其權利時，債權人因保全債權，得以自己之名
    義，行使其權利之先決條件，須債務人果有此權利，且在可以行使之狀態，始有
    債權人代位行使之可言，最高法院六十五年度台上字第三八一號判例意旨可資參
    照。本件被告乙○○○既已免除被告己○○交付買賣標的物之義務，則被告乙○○○已不得對被告己○○行使買賣標的物交付請求權，原告自無從代位被告乙○○○對被告己○○行使交付買賣標的物請求權之餘地，且被告乙○○○、甲○○
    、己○○係就三四之一地號土地應有部分九分之二、三四之六地號土地應有部分
    九分之二及三五地號土地應有部分八分之一成立買賣契約，是原告僅得代位被告
    甲○○請求被告己○○移轉前揭土地應有部分所有權，逾此範圍之請求，即屬無
    據。
六、被告己○○另辯稱：被告乙○○○及甲○○並未依約交付買賣價金一百十萬元，
    伊自得主張同時履行抗辯等語。原告就被告乙○○○及甲○○交付買賣價金一百
    十萬元之事實，固提出其夫鄭忠福簽發之支票影本二件為證，惟為被告己○○所
    否認，並辯稱：該支票係鄭忠福與甲○○向其購買同段三四地號土地之買賣價金
    等語。原告就其夫鄭忠福及甲○○確有向被告己○○購買同段三四地號土地乙節
    既不爭執，原告自應就前揭支票係為支付系爭買賣價金之事實，負舉證責任。原
    告雖陳稱：前揭支票之發票日為八十年三月三十日及同年六月十五日，與系爭買
    賣契約簽發日期相近，足見前揭支票係原告為代買受人乙○○○、甲○○支付系
    爭土地價金而交付，然查：鄭忠福與甲○○向被告己○○購買同段三四地號土地
    後，因未具備自耕農身分而將系爭土地信託登記於訴外人黃彭李妹名下，並於八
    十年八月二十三日辦妥所有權移轉登記乙節，為兩造所不爭執，並有同段三四地
    號土地登記謄本一件在卷可佐，則被告己○○辦理同段三四地號土地與系爭支票
    簽發日期亦相去不遠，原告以系爭支票簽發日期係在系爭買賣契約簽立日期附近
    ，即認前揭支票係為支付系爭買賣價金，尚難憑採。再查，證人姜義源固到庭證
    稱：「買賣價金我記得是一百多萬元，一部分是付支票，一部分付現金：：支票
    是原告丙○○付的，現金是由被告彭玉壽（即甲○○）支付的」等語（見本院九
    十年十二月十日言詞辯論筆錄），然經本院詢以如何知道價金交付，證人姜義源
    證稱：「我是聽丙○○說的：：沒有看過他們交錢。」、「（為何你上次說支票
    是原告丙○○付的，現金是甲○○付的？」我是聽丙○○說的，我並沒有親眼看
    到。」等語（見本院九十二年十月二十四日言詞辯論筆錄），足見證人姜義源證
    稱原告交付買賣價金與被告己○○乙節，均係聽聞原告單方面之陳述，尚未能證
    明被告乙○○○、甲○○確有交付買賣價金之事實。又原告提出之系爭買賣契約
    第三頁固有記載「總價壹佰壹拾萬元結清15/6」，然經本院提示系爭買賣契約與
    證人姜義源，詢以簽訂買賣契約時，該部分之記載是否已完備，證人姜義源證稱
    ：伊就該部分沒有印象等語，而原告復未能舉證前揭「總價壹佰壹拾萬元結清」
    為被告己○○書寫，則原告主張系爭買賣價金業經被告乙○○○、己○○清償完
    畢等情，尚無足採。從而，被告己○○主張同時履行抗辯，應屬可採。
七、綜上所述，原告依買賣、代位之法律關係，訴請被告己○○於被告甲○○給付買
    賣價金一百十萬元之同時，應將坐落桃園縣觀音鄉○○段塘尾小段三四之一地號
    土地應有部分九分之二、三四之六地號土地應有部分九分之二及三五地號土地應
    有部分八分之一移轉登記與被告甲○○，再由甲○○移轉登記與原告，為有理由
    ，應予准許，逾此範圍之請求，即屬無據，應予駁回。
八、本件原告於起訴時雖曾陳明願供擔保，請准宣告假執行，然於本院審理中已撤回
    假執行之聲請，被告陳明願供擔保請准宣告免為假執行，容有誤會，併予敘明。
九、本件事證已臻明確，兩造其餘主張及舉證，核與判決結果不生影響，爰不另一一
    論述，附此敘明。
十、據上論結，本件原告之訴為一部有理由、一部無理由，依民事訴訟法第七十九條
    ，判決如主文。
中      華      民      國    九十二    年     十二     月    三十一    日
                                  臺灣桃園地方法院民事第二庭
~B法  官  劉佩宜
右正本證明與原本無異。
如對本判決上訴，須於判決送達後二十日內向本院提出上訴狀。
中      華      民      國    九十二    年     十二     月    三十一    日
~B書記官  吳仁心


司法院資訊處製作；財團法人民間司法改革基金會備份。
